【裁判字號】    98,再易,6
【裁判日期】    980729
【裁判案由】    再審之訴
【裁判全文】
臺灣臺南地方法院民事裁定               98年度再易字第6號
再審原告  丙○○
          甲○○○
          乙○○
再審被告  丁○○
上列當事人間請求返還房屋事件，再審原告對於本院民國 94年1
月11日確定判決（本院93年度簡上字第35號）提起再審之訴，本
院裁定如下：
    主      文
再審之訴駁回。
再審訴訟費用新台幣壹仟陸佰陸拾元由再審原告負擔。
    理      由
一、按再審之訴，應於30日之不變期間內提起。前項期間，自判
    決確定時起算，判決於送達前確定者，自送達時起算；其再
    審之理由發生或知悉在後者，均自知悉時起算。但自判決確
    定後已逾5年者，不得提起。民事訴訟法第500條第1項、第2
    項定有明文。又當事人以有同法第 496條第1項第1款適用法
    規顯有錯誤或第 2款判決理由與主文顯有矛盾之情形提起再
    審之訴，應認此項理由於裁判送達時當事人即可知悉，故計
    算是否逾30日之不變期間，應自裁判確定時起算，無同法第
    500條第2項但書再審理由知悉在後之適用（最高法院70年度
    台再字第212號判例，同院69年度第3次民事庭會議決定 (二
    )參照）。
二、本件再審原告提起再審之理由以：
（一）本件再審聲請，係針對本院93年度簡上字第35號確定判決
      ，依民事訴訟法第500條第2項規定，再審理由之發生或知
      悉在後者，於判決確定五年內提起再審之訴聲請。本案起
      因於民國（下同）76年間，再審原告積欠第三人台南市第
      六信用合作社貸款，因再審原告無力繳納，嗣後由第三人
      聲請拍賣再審原告之一丙○○名下不動產。當時第三人於
      強制執行聲請狀執行標的物一欄，明確載明僅執行當時已
      保存登記建物一至三樓，經執行處到場查封，並通知當時
      為拍賣不動產抵押權人之再審被告丁○○。不論當時為債
      權人之台南六信、為債務人之再審原告丙○○、為抵押權
      人之再審被告丁○○（事後為拍定人），對於當時拍賣標
      的物、範圍、公告價金等均無異議。孰料執行後十餘年，
      再審被告丁○○方主張當時執行效力，及於未保存登記之
      系爭建物，此舉鮮有違當初強制執行之範圍。
（二）又強制執行當時，參照第三人台南第六信用合作社所持執
      行名義，為本院 76年度拍字第259拍賣抵押物裁定。系爭
      未保存登記建物既非抵押權設定標的，自無法為上述拍賣
      抵押物裁定效力所及，拍賣範圍不及於此，屬至明之理，
      原確定判決及第一審判決，均未慮及於此，顯有民事訴訟
      法第 496條第1項第1款判決適用法規顯有錯誤之法定再審
      事由。
（三）不論事實審二審及歷次再審（各次再審均符合民事訴訟法
      第500條第l項規定，於30日之不變期間內提起），再審被
      告均無法舉證當時拍賣效力及於未保存登記建物部分，此
      實為再審原告不平之處。若再審被告當初即知拍賣效力及
      於未保存登記部分，實不可能讓再審原告居住於未保存登
      記建物（事後已辦理建物門牌登記）十餘年。若因法律效
      力所及，則再審原告甚至連不當得利亦無法提出以彌補損
      害（若依原確定判決認定，拍賣主物效力及於從物，則非
      無法律上原因），難謂對再審原告有公平性可言。
（四）依據再審原告記憶所及，76年查封執行當時，未保存登記
      建物與執行標的物，已屬兩獨立建物，二者不僅有隔間，
      亦各有門戶出入，惜因事隔過久，當時強制執行卷宗經代
      理人聲請調閱，已過十年保存期限。事後原審於92、93年
      審理此案時，受命法官均曾至現場勘驗，亦載明兩者屬於
      獨立建物，則二者間並非主從物之屬甚明。
（五）本案重要爭點為系爭未保存登記建物，是否為台南地院76
      年度執字第6361號強制執行事件拍賣效力所及？再審原告
      與再審被告就此有不同意見，故雙方因此訴訟多年。系爭
      確定判決固認定上述未保存登記部分為76年度執字第6361
      號強制執行拍賣效力所及，惟查：
    1.依台南地方法院民事執行處76年11月16日發函予台南市稅
      捐稽徹處可知，76年執字第6361號執行事件，建物欄明確
      僅載有以保存登記部分一至三樓，並於備考欄載明「法院
      囑託增建土地不予鑑價」。未保存登記建物既然未予鑑價
      ，顯見此部分建物非當時強制執行債權人所聲請執行標的
      。
    2.非執行標的，以保存登記部分建物拍賣所得價金又足以清
      償再審原告對於當時執行債權人之欠款，拍賣之效力實無
      從擴張至未保存登記部分建物。否則當時拍賣公告所示建
      物範圍、面積、公告底價等，即無意義可言。綜或依照物
      權法主物、從物之規定，系爭確定判決認為效力及於未保
      存登記部分，然再審被告於執行多年後始主張為拍賣效力
      所及，實違反誠信原則。
（六）系爭確定判決於主文第二項，增列再審原告應將附圖斜線
      丙部分所示涼棚、陽台等面積交還給再審被告。此部分除
      有違反民事訴訟法當事人處分權主義之外，若依系爭確定
      判決書第八頁所示認為此部分係屬擴張應受判決事項之聲
      明，屬合法權益，然至少此部分應請再審被告於上級審時
      補繳相關擴張部分裁判費。然遍觀全卷，系爭確定判決顯
      有民事訴訟法第 496條第l項第1款判決「適用法規顯有錯
      誤」之再審理由。
（七）再審被告雖曾於原審 93年9月13日「民事補充陳述狀」第
      二頁，主張再審原告所提出拍賣通知附件不動產清單備考
      欄「法院囑託增建土地不予鑑價」有被盜用可能，而予以
      否認該戳記是法院所有。然此部分僅由再審被告單方表示
      意見，未見其舉證。而系爭確定判決對此部分舉證責任分
      配，並未表示意見，且未於判決書中理由項下記載關於此
      部分雙方攻防之意見及法律上意見（民事訴訟法第 226條
      第 3項參照），此部分亦有判決「適用法規顯有錯誤」之
      再審事由。
（八）系爭確定判決於判決主文除顯示「上訴駁回」之外，另於
      判決主文第二項載明「上訴人應將... 如附圖斜線丙部分
      所示涼棚面積12.18平方公尺、陽台面積10.58平方公尺，
      遷讓交還被上上訴人」。查：
    1.系爭確定判決之原審判決（92年度南簡字第1259號判決）
      ，為再審被告全部勝訴判決，再審被告於系爭確定判決中
      無提出上訴可能，則系爭確定判決至多為再審原告上訴駁
      回之判決，竟增列判決主文第二項如上，系爭確定判決顯
      有「適用法規顯有錯誤」之法定再審事由。
    2.系爭確定判決雖於判決書第十八頁載明此部分是再審被告
      於言詞辦論時擴張聲明，然民事訴訟法第445條第1項明文
      規定：「言詞辯論，應於上訴聲明之範圍內為之」，上訴
      審僅再審原告提出上訴，此部分增列第二項主文顯非再審
      原告之上訴聲明，再審被告依法不得亦不曾提出上訴，則
      系爭確定判決第十八頁所示擴於言詞辯論時張聲明云云，
      顯於法無據，有適用法規顯有錯誤之再審事由；況依民事
      訴訟法第 446條僅規定訴之變更、追加及提起反訴之要件
      ，並未於法規中規定上級審仍得擴張訴之聲明，系爭判決
      此處用法亦不無疑問。
    3.再依系爭確定判決第十二頁第五項得心證之理由欄以下，
      均未論及增列判決主文第二項之理由（僅在嗣後第六項一
      語帶過），系爭確定判決亦有民事訴訟法第496條第1項第
      2款「判決理由與主文顯有矛盾」之法定再審事由。
    綜上所陳，求為判決：本院93年度簡上字第35號判決廢棄、
    再審訴訟費用由再審被告負擔等語。
三、查本件再審原告對原確定判決提起再審之訴，該判決係於民
    國 94年1月24日送達再審原告，有送達證書附原確定判決卷
    可稽。觀諸再審原告係主張原確定判決有民事訴訟法第 496
    條第 1項第1款及第2款之再審事由，依上開說明，上開再審
    理由於裁判送達時當事人應即可知悉，故本件再審之訴是否
    逾30日之不變期間，自應於裁判確定時起算甚明，據此，原
    確定判決自送達再審原告之翌日即 94年1月25日起，迄提起
    本件再審之訴止，早已逾越30日法定不變期間，況且，本件
    再審原告於收受上開確定判決書後，就該判決即不斷向本院
    提起再審之訴，並經分別裁定駁回等情，本院並依職權調閱
    97年度再易字第15號、96年度再易字第17號等卷查明屬實。
    而觀再審原告歷次所提出之再審起訴狀內容均屬相同，文字
    亦未更易，顯見再審原告就再審之理由均早已知悉，而無從
    另行主張自知悉時起算再審期間。此外，再審原告並未主張
    其有在判決確定之後始知悉再審理由情事，亦未於訴狀內表
    明遵守再審不變期間之證據，揆諸首揭規定及說明，再審原
    告對本院93年度簡上字第35號民事確定判決提起本件再審之
    訴顯非合法，應予駁回。
四、本件再審之訴裁判費為新臺幣1,660元，應由再審原告負擔
    。
五、依民事訴訟法第502 條第1項、第95條、第78條、第85條第1
    項前段，裁定如主文。
中    華    民    國    98    年    7     月    29    日
                  民事第一庭    審判長法  官  楊清安
                                      法  官  蔡美美
                                      法  官  周素秋
以上正本證明與原本無異。
本裁定不得抗告。
中    華    民    國    98    年    7     月    29    日
                                      書記官  洪育祺


司法院資訊處製作；財團法人民間司法改革基金會備份。
